【裁判字號】    92,上,175
【裁判日期】    920916
【裁判案由】    確認抵押權不存在
【裁判全文】
臺灣高等法院臺中分院民事判決  九十二年度上字第一七五號
      上  訴  人    甲○○
      被上訴人      乙○○
右當事人間請求確認抵押權不存在事件，上訴人對於中華民國九十二年四月二日臺灣
南投地方法院九十一年度訴字第四三六號第一審判決提起上訴，本院判決如左：
      主      文
上訴駁回。
第二審訴訟費用由上訴人負擔。
      事      實
甲、上訴人方面：
一、聲明：求為判決：(一)原判決廢棄。(二)右廢棄部份，被上訴人應將坐落南投縣埔里
    鎮○○○段第二一三地號，於民國八十五年補登字第○一四○四七號收件，八十
    五年八月三十一日登記日期；及同段二一五地號土地上，於民國八十五年埔登字
    第○○九七四八號收件，八十五年六月十二日為登記日期，權利價值均為新台幣
    （下同）二百萬元之抵押權設定登記予以塗銷。(三)第一、二審訴訟費用由被上訴
    人負擔。
二、陳述：除引用原判決書之記載外，補稱：
(一)、上訴人與被上訴人及訴外人許秀麗均不認識，會發生本件債權債務關係，實因於
    八十五年間上訴人需錢孔急時，由妻姊黃金枝表示伊曾向許秀麗借錢，可代為介
    紹向許秀麗借，嗣後亦由許秀麗將六十萬元借予上訴人，當時利息即先扣六個月
    ，後來再按月繳利息，然繳幾個月後因無力再繳，許秀麗乃要求上訴人簽發一紙
    二十萬元作為利息之本票予許秀麗，致許秀麗手中共執有上訴人簽發發票日八十
    五年六月八日、面額六十萬元之本金本票，及發票日八十六年十二月八日、面額
    二十萬元之利息本票一節，業據黃金枝於九十二年七月三十一日到庭結證屬實。
(二)、次查，對於許秀麗於九十二年七月三十日在  鈞院庭訊中表示上訴人共向伊借二
    次錢，一次六十萬元、一次二十萬元，且此筆款項是伊向被上訴人乙○○借予上
    訴人．．．等云云，與事實不符，理由如左：
  (1)上訴人從未見及被上訴人乙○○，且與伊不相識，證人黃金枝亦未見過乙○○與
    伊亦不相識。上訴人與黃金枝當時借錢祇知係向許秀麗借錢。本案會出現乙○○
    係於上訴人提供不動產予許秀麗設定抵押時，許秀麗以乙○○為抵押權人，嗣後
    乙○○擬向上訴人追討欠款陸拾萬元，致生本案。然上訴人既未與乙○○有任何
    債權債務關係，被上訴人乙○○迄今亦無法舉證證明，曾交付六十萬元或二十萬
    元予上訴人，則設定之抵押債權二百萬元根本不存在。是許秀麗所言借予上訴人
    之六十萬元、二十萬元係乙○○借予上訴人殊不實在。再許秀麗證稱上訴人打電
    話向要其弟弟借款，其弟弟不同意，乃向弟媳乙○○借，其並說有事會負責等語
    ，亦不實在。依常情夫妻財產極少各自獨立，何以其弟弟不同意，反由其弟媳借
    錢，與常情不符，況若依其所言，上訴人第一次先借六十萬元，第二次再借二十
    萬元，其間均未繳利息，則任何人均無可能再借第二次借，其證詞顯然不實。
  (2)許秀麗主張上訴人簽發之上開本票二紙，均係乙○○借予上訴人之款項，若此為
    事實，何以乙○○向南投地方法院聲請九十一年度促字第六六九七號、九十二年
    度促字第六五九六號二次支付命令均請求『六十萬元』？從未提及『二十萬元』
    一事，且在支付命令異議後，被上訴人即未再起訴，足見許秀麗所言不實。
  (3)上訴人向許秀麗借款六十萬元所簽發之前開本票二紙，業經許秀麗均聲請裁定，
    並分別執其本票裁定參與南投地方法院八十六年度民執仁字第三四三五號之強制
    執行分配，另再執該本票裁定向南投地方法院聲請九十一年度執仁字第三七六○
    號強制執行，若該借款確為上訴人向被上訴人借貸，何以該二紙本票均由許秀麗
    行使權利？被上訴人乙○○迄今無法舉證併提出交付借款之憑據？足證兩造間絕
    無債權債務之關係。
  (4)上訴人雖於八十五年六月及八月間被通知前往談慶亮代書事務所「簽名」，惟因
    上訴人工作忙碌，臨時被通知前去簽名，並未注意其抵押權人非許秀麗，況乙○
    ○於設定抵押權時未與上訴人同時在前開事務所，上訴人與其亦不認識，如何成
    立借貸之法律關係？被上訴人既無法證明借錢予上訴人，彼此間無借貸關係，雖
    已設定抵押權，惟該抵押權並無擔保之債權，該抵押權即不生效力，此有最高法
    院七十年度台上字第一四八八號判決意旨所示：「消費借貸以金錢或其他代替物
    之交付而生效力，民法第四百七十四條定有明文。又設定抵押權，以債權之成立
    為前提，若其債權不成立或無效時，因抵押權之有從屬性，其抵押權應不生效力
    。」可參。本件被上訴人自始迄今均無法證明有交付借款予上訴人，彼此間無債
    權債務關係，故本件抵押權失所附麗，應予塗銷。
(三)、上訴人既從未向被上訴人借過任何款項，被上訴人手中亦無上訴人因借錢而簽發
    之任何債權憑據，彼此間既無債權債務關係，則上訴人所有坐落埔里鎮○○○段
    第二一三號於民國八十五年補登字第○一四○四七號收件，八十五年八月三十一
    日登記；及同段二一五號土地，於民國八十五年補登字第○○九七四八號收件，
    八十五年六月十二日為登記日期，權利價值均為新台幣二百萬元之抵押權設定登
    記（下稱系爭抵押權）當無以附麗，應予塗銷。
三、證據：除引用原審立證方法外，補提支付命令影本二份、通知書影本、民事裁定
    書影本各一份為證。並聲請向臺灣南投地方法院調閱九十一年度執仁字第三七六
    ○號強制執行事件、九十一年度促字第六六九七號及九十二年度促字第六五九六
    號支付命令事件案卷。並聲請訊問證人談慶亮、羅珮禎（原名羅香蘭）、黃金枝
    、許秀麗。
乙、被上訴人方面：
一、聲明：求為判決：上訴駁回。
二、陳述：除引用原判決書之記載外，補稱：
(一)、本件借款係存在於上訴人與被上訴人間，業據許秀麗在原審證稱屬實，上訴人借
    款時，並提供自己所有土地設定抵押權予貸與人，依原審卷內所附土地抵押權設
    定契約書及土地他項權利變更契約書，已明確記載權利人為被上訴人，義務兼債
    務人為上訴人，而上訴人並不否認土地抵押權設定契約書及土地他項權利變更契
    約書上之上訴人簽名蓋章之真正，且上訴人更於原審九十二年二月十九日準備程
    序時供稱：簽名時並非簽空白的表格」，顯見上訴人當時確實已經知道借款之貸
    與人為被上訴人，才會提供土地設定抵押予被上訴人，並在土地抵押權設定契約
    書及土地他項權利變更契約書上簽名蓋章，若是被上訴人與系爭借款沒有關連，
    上訴人又何必設定抵押權予被上訴人，況上訴人於八十五年六月十二日設定抵押
    權予被上訴人後，長期以來均無異議，益見上訴人對於向被上訴人借款一節早已
    知悉，本件債務既未經返還，上訴人主張與被上訴人間無借款關係，顯不足採。
(二)、被上訴人乙○○與其先生為不同之人格主體，乙○○的先生不願意出借款項，未
    必表示乙○○也一定不會借款，而本件借款就是被上訴人經由許秀麗借款予上訴
    人，自不容上訴人空言狡賴，且上訴人之妻黃瑞妍於九十二年二月十九日在原審
    準備程序時供稱：「是我姐姐與乙○○認識，我姐姐黃金枝幫我介紹借的。」等
    語，足證本件借款確係上訴人向被上訴人所借，而上訴人提起上訴否認兩造間有
    債權關係存在，其上訴並無理由，應予駁回。
三、證據：除引用原審立證方法外，補提本票影本二份為證。
      理      由
一、本件上訴人起訴主張：伊於八十五年六月八日因需錢孔急，由妻姐黃金枝介紹向
    許秀麗借款六十萬元，當時先扣利息六個月，再按月繳息，然因上訴人繳納幾個
    月後即無力繳息，因而應許秀麗要求簽發本票二張交付予許秀麗，其中一張發票
    日為八十五年六月八日、面額為六十萬元，另一張發票日為八十五年十二月八日
    、面額為二十萬元則作為利息。上訴人並不認識被上訴人，亦未向被上訴人借款
    ，惟因借款時，許秀麗要求上訴人提供前開二一三、二一五地號土地二筆（下稱
    系爭土地）作為保證，卻發生設定以被上訴人為抵押權人之系爭抵押權情事。另
    兩造間確無債權存在，此由上訴人簽發之上開本票，係由許秀麗持向臺灣南投地
    方法院（下稱南投地院）聲請本票准予強制執行之裁定，並於八十六年間參加南
    投地院強制執行事之分配程序可明。被上訴人既無法證明兩造間有債權債務關係
    存在，系爭抵押權因無應擔保之債權而失所附麗，爰請求予以塗銷等語。
二、被上訴人則以：本件借款係存在於兩造之間，許秀麗僅是被上訴人借款之代理人
    ，本件上訴人於借款時，既提供系爭土地供設定系爭抵押權，且不否認土地抵押
    權設定契約書、土地他項權利變更契約書上其簽名、蓋章之真正，長期以來亦未
    對系爭抵押權表示異議，其對於係向被上訴人借錢及系爭抵押權係設定予被上訴
    人等情早已知悉，本件債務既未經上訴人返還，上訴人主張兩造間並無債權存在
    ，自不足採等語，資為抗辯。
三、經查，兩造對於上訴人於八十五年六月八日收受借款六十萬元、並簽發前開面額
    為六十萬元、二十萬之本票二紙，及上訴人所有前開土地上設定系爭抵押權等事
    實，並不爭執，且有本票影本、土地登記簿謄本影本各二份在卷為證，堪信為真
    。至上訴人主張上開借款並非向被上訴人所借，而係向許秀麗所借，及並無設定
    系爭抵押權予被上訴人之意思等語，則為被上訴人否認，是本件所應審究者兩造
    間有無借貸關係存在﹖及上訴人是否同意設定系爭抵押權予被上訴人﹖
(一)、經查，證人許秀麗在原審結證稱：「原告（按指上訴人，下同）是我的好朋友，
    當初原告打電話給我要我向我弟弟借錢，我答應後，本來要向我弟弟借錢，但我
    弟弟不答應，所以我向乙○○借錢，且有說我會負責，．．．原告都知道此情形
    ，原告說設定抵押二百萬元給乙○○且說還要再續借，但沒有繳利息，當初我有
    說過原告如不還我會負責利息，我有付利息給乙○○，多少我記不清楚。」等語
    （見原審卷第二六頁），在本院證稱：「甲○○叫我向乙○○借錢，我們都是好
    朋友。本來甲○○叫我向我弟許賢智借錢，我弟弟不願意借，所以才向許賢智的
    太太乙○○借的。借錢時有開本票及設定抵押給乙○○。．．．。甲○○叫黃金
    枝出面來借錢的，說我們若不借錢給他，流氓會找他。我是去向乙○○拿錢，然
    後我把錢交給黃金枝，黃金枝再把錢交給甲○○，黃金枝交錢給甲○○時我有親
    眼看到。黃金枝知道錢是向乙○○借的。」等語（見本院卷第八十頁）。證人即
    上訴人之妻黃瑞妍在原審證稱：「．．我們要借錢，，．．．我不認識乙○○及
    代書，是我姐姐（按指黃金枝，下同）與乙○○認識，我姐姐黃金枝幫我介紹借
    的」等語（見原審卷第五七頁）。另證人黃金枝在本院證稱因見其妹婿甲○○生
    活困苦，乃建議甲○○買挖土機來工作，為了替甲○○籌錢，始經甲○○同意找
    許秀麗借款籌錢等語，核與許秀麗證述有關本件借款係由黃金枝代理甲○○出面
    借貸等語相符。本件借貸關係係存在於乙○○及甲○○間，堪以認定。證人許秀
    麗在原審及本院雖證稱本件借款金額為八十萬元，核與被上訴人陳述本件借款金
    額係六十萬元等語（見原審卷第二五頁）不符，然不影響乙○○有提供借款之事
    實，併予明。
(二)、再查，系爭抵押權係由許秀麗及黃金枝共同委託代書談慶亮辦理，實際上設定登
    記手續則由談慶亮之助理羅珮禎（原名羅香蘭）承辦，及甲○○知悉要設定系爭
    抵押權，甲○○係由黃金枝帶到談慶亮代書事務所，並親自在系爭抵押權登記之
    設定申請文件上簽名，羅珮禎是將申請文件填好交給甲○○看後，甲○○才在申
    請文件上簽名等情，業經證人談慶亮、羅珮禎在本院結證屬實（見本院卷第五二
    、六四、六五頁），參以證人黃金枝在本院證稱：「（甲○○去代書那邊簽名，
    當時抵押權設定資料是否都已經寫好﹖）都寫好了，要甲○○簽名的部分都有用
    鉛筆圈起來。」等語（見本院卷第八三頁），並有他項權利證明書及契約書影本
    各二份在卷可稽，甲○○既非在申請設定抵押權登記之空白文件上簽白，且於簽
    名前看過該申請文件，其對於系爭抵押權係設定予乙○○一節，自難諉為不知。
    甲○○主張伊係向許秀麗借款，與乙○○間並無借貸關係存在，伊不知本件抵押
    權係設定予乙○○等語，自無可採。至證人黃金枝雖在本院證稱本件借款係向許
    秀麗所借，抵押權係要設定給許秀麗，並非向乙○○借錢及設定抵押權予乙○○
    等語，惟參以本件借款係透過許秀麗所為，黃金枝與許秀麗間另有借款糾紛一節
    ，有最高法院九十一年度台上字第一九五五號判決書影本一份在原審卷可稽（見
    原審卷第三四頁），自難期其為公允之證詞，是其有關此部分證詞不足以為有利
    甲○○之證據。上訴人主張其並無設定抵押權予被上訴人之意思等語，自無可採
    。
(三)、上訴人甲○○另主張上開票面金額為六十萬元之本票，嗣後係由許秀麗持向南投
    地院申請准予本票強制執行，並於八十六年間參與南投地院八十六年度民執仁字
    第三四三五號強制執行事件之分配等情，固有南投地院八十七年度票字第二七號
    裁定一份在卷可稽，並經本院調閱南投地院八十六年度執字第三四三五號民事執
    行事件卷宗（未獲分配，詳該卷第二一五頁分配表）、九十一年度執字第三七六
    ０號民事執行卷宗（亦因被查封不動產之最低價已不足以清償該不動產上設定之
    優先債權，經執行處以拍賣顯無實益為由，撤銷本件查封並發給債權憑證結案）
    屬實。惟按票據關係與消費借貸之法律關係並不相同，本件甲○○因借貸而簽發
    之上開本票二張，並未載明不可轉讓，收受人自可將票據轉讓他人，乙○○於將
    本票轉讓後，仍非不得主張其抵押權之存在。至上開本票為何由許秀麗持向南投
    地院聲請本票准予裁定強制執行及聲請強制執行，核屬許秀麗與乙○○間之內部
    關係，如有重覆請求，則屬上訴人是否得執以拒絕給付之抗辯事由，然並不影響
    本件抵押權之存在，上訴人主張許秀麗曾持前開本票聲請裁定及強制執行，足證
    本件債權債務關係非在兩造之間等語，自無可採。
四、末按，抵押權之成立，固以債權已存在為前提，債權若不存在，抵押權亦不成立
    ，抵押權全為債權之存在而成立，此為抵押權成立上之從屬性，然抵押權既係在
    擔保債權之清償，故只須將來實行抵押權，拍賣抵押物時，有被擔保之債權存在
    ，即為已足，於抵押權成立時，有無債權之存在，已非所問（最高法院四十七年
    台上字第五三五號判例意旨略以：抵押權所擔保之債權，原可由契約當事人自行
    訂定，此觀民法第八百六十一條但書之規定自明。故契約當事人如訂定以將來可
    發生之債權為被擔保債權，自非法所不許），準此，契約當事人如訂立以將來可
    發生之債權為被擔保債權，亦即其債權之發生雖屬於將來，但其數額已經預定者
    ，此種抵押權在債權發生前亦得有效設立及登記，易言之，只有在依當事人合意
    之內容及登記上之記載無從特定其擔保債權之範圍，或其所擔保之債權有無效、
    不成立、被撤銷或依其情形無發生可能時，始得謂違反抵押權設定之從屬性，而
    認其抵押權不成立（最高法院九十一年度台上字第一九五五號判決參照）。經查
    ，本件上訴人固僅自訴外人許秀麗處得款六十萬元，並約定利息為二十萬元，與
    系爭抵押權設定之二百萬元並不相當，惟被上訴人在原審已陳述：「許秀麗是乙
    ○○的代理人，借款人是乙○○，借款金額是六十萬元及利息二十萬元都是現金
    交付，原告（指上訴人，下同）八十五年六月八日借錢時提供權狀給我們作設定
    抵押二百萬元，我們是設定一般抵押權，如果原告要借可以隨時再借，．．．」
    等語（見原審卷第二五頁），核與證人許秀麗在原審證稱：「．．．原告說設定
    抵押二百萬元給乙○○且說還要再續借．．．」等語相符，依上開說明，難謂系
    爭抵押權之設定有違抵押權之從屬性。從而，上訴人主張兩造間並無債權債務關
    係，其不知系爭系爭抵押權係設定予被上訴人，本件抵押權不存在，被上訴人應
    將坐落南投縣埔里鎮○○○段第二一三地號土地上，於八十五年補登字第０一四
    ０四七號收件，八十五年八月三十一日登記日期，及同段二一五地號土地上，於
    八十五年埔登字第００九七四八號收件，八十五年六月十二日為登記日期，權利
    價值均為二百萬元之抵押權設定登記予以塗銷，自屬無據，不應准許。原審因而
    為上訴人敗訴判決，核無不合，上訴人指摘原判決不當，求予廢棄改判，為無理
    由，應予駁回。
五、本件事證已經明確，兩造其餘攻擊防禦方法及舉證，對本件判決結果不生影響，
    不予一一論述。
據上論結：本件上訴為無理由，依民事訴訟法第四百四十九條第一項、第七十八條，
判決如主文。
中      華      民      國    九十二    年      九      月     十六     日
~B1民事第七庭審判長法  官  朱  樑
~B2                法  官  盧江陽
~B3                法  官  陳賢慧
右為正本係照原本作成。
上訴人得上訴。
如對本判決上訴，須於收受判決送達後二十日內向本院提出上訴書狀，其未表明上訴
理由者，應於提出上訴後二十日內向本院提出上訴理由書(須按他造人數附具繕本)。
上訴時應提出委任律師或具有律師資格之人之委任狀；委任有律師資格者，另應附具
律師及格證書及釋明委任人與受任人有民事訴訟法第四百六十六條之一第一項但書或
第二項（詳附註）所定關係之釋明文書影本。
~B                書記官  瑞芳
中      華      民      國    九十二    年      九      月     十七     日
附註：
民事訴訟法第四百六十六條之一（第一項、第二項）
對於第二審判決上訴，上訴人應委任律師為訴訟代理人。但上訴人或其法定代理人具
有律師資格者，不在此限。
上訴人之配偶、三親等內之血親、二親等內之姻親，或上訴人為法人、中央或地方機
關時，其所屬專任人員具有律師資格並經法院認為適當者，亦得為第三審訴訟代理人
。
                                                                        Ｙ


司法院資訊處製作；財團法人民間司法改革基金會備份。
